【裁判字號】    92,台上,2745
【裁判日期】    920521
【裁判案由】    妨害自由
【裁判全文】
最高法院刑事判決                              九十二年度台上字第二七四五號
    上  訴  人  丁○○
                戊○○
                乙○○
                己○○
                丙○○
                甲○○
右上訴人等因妨害自由案件，不服台灣高等法院中華民國九十一年三月二十九日第二
審判決（九十年度上訴字第二一八三號，起訴案號：台灣台北地方法院檢察署八十八
年度偵字第二四八一四、二四八一五號）提起上訴，本院判決如左：
    主  文
原判決關於丁○○、戊○○、丙○○、乙○○、己○○、甲○○部分均撤銷，發回台
灣高等法院。
    理  由
本件原判決撤銷第一審關於論處上訴人即被告丁○○、戊○○以恐嚇取財罪刑部分之
判決及諭知上訴人即被告丙○○、乙○○、己○○、甲○○等人無罪部分之判決，改
判均以上訴人丁○○、戊○○、丙○○、乙○○、己○○、甲○○等人牽連犯刑法第
三百零二條第一項妨害自由罪及同法第三百四十六條第一項恐嚇取財罪，而從一重論
以刑法第三百四十六條共同意圖為自己不法之所有，以恐嚇使人將本人之物交付罪（
丙○○為累犯），判處丁○○、戊○○、丙○○各有期徒刑柒月；乙○○、己○○、
甲○○各有期徒刑陸月，有期徒刑陸月部分，並諭知易科罰金之折算標準，固非無見
。
惟按證據之證明力雖由法院自由判斷，然證據之本身如對於待證事實不足為供證明之
資料，或證據之本身存有瑕疵，在此瑕疵未能究明以前，而遽採為判決之基礎，則其
自由判斷之職權行使，自與證據法則相違。故被害人之陳述如無瑕疵，且就其他方面
調查又與事實相符，固足採為科刑之基礎，倘其陳述尚有瑕疵，則在未究明前，遽採
為論罪科刑之根據，即難認為適法。原判決事實認定：上訴人丁○○與告訴人林雪蘭
原係朋友，因金錢借貸問題遲未解決，且林雪蘭在外散佈丁○○設局詐賭情事，致丁
○○遭綽號「少華」、姓名年籍不詳之成年男子尋釁之情，雙方產生心結。告訴人即
於民國八十八年十一月六日下午五時許，電邀丁○○於當日晚間七時許，在台北市○
○○路○段五十二號「吾愛吾家咖啡廳」見面解釋，丁○○因不滿告訴人散佈其詐賭
致其被打蒙受損失，遂萌生不法所有意圖，請知情有共同犯意之弟弟戊○○陪同前往
，戊○○邀請知情之友人丙○○、甲○○，丙○○再邀同知情之友人乙○○、己○○
等六人（下稱丁○○等六人），基於共同不法所有意圖，於「吾愛吾家咖啡廳」等候
，直至同日晚間九時許，告訴人始抵達上址，丁○○、戊○○原擬至某家汽車旅館或
台北山區商談，為告訴人所拒絕，丁○○等六人怕告訴人拒絕商談離去，竟基於妨害
自由之共同犯意聯絡，憑藉人多勢眾之脅迫方法，將告訴人包圍其中，丁○○等六人
圍在外側，防止告訴人逃跑，告訴人見多人前後包圍，不敢呼救或轉身離開，而聽令
隨丁○○等步行至台北市○○○路三八一號三樓「皇星歌廳」，眾人抵達「皇星歌廳
」後，丁○○等六人分坐告訴人面前及兩旁，告訴人因此心生畏懼，不敢向他人求救
或起身任意離開，其中己○○口出惡言威嚇稱「我只講一次，你要聽清楚，丁○○所
受傷害，是你多嘴害他，這一天丁○○工資為新台幣（下同）四萬元，生活費六千元
，醫療費十八天，要先付三十萬元」等語，丙○○威嚇稱「好好講，不然找一個更凶
的跟妳講」等語，戊○○恫嚇說「你是沒被鬼嚇到，你今日非籌到三十萬元不可，只
講一次，我給你四十分時間，你想辦法籌到，我沒耐心等言：你出賣我大姐，還叫人
打她，你是不想活了是不是」等語，要求告訴人馬上籌款，否則不讓其離去，致告訴
人心生畏懼，不敢呼救或起身離開，且任憑己○○擅自拿取其皮包內之現金七萬元交
予丁○○，惟丁○○仍嫌不夠，硬要告訴人再籌款，至（七）日凌晨，告訴人依丁○
○、戊○○等人之要求，以電話聯絡其子劉均凱籌款，劉均凱知悉後立即提領九萬五
千元現金，於當日凌晨一、二時許，送至「皇星歌廳」一樓處，交予受告訴人委託當
時在「皇星歌廳」駐唱之歌手許摩西（藝名為「金飛揚」，公訴人誤載為金揮揚），
告訴人再向許摩西借得五千元，湊得十萬元之後，全數交予己○○轉交予丁○○，計
共取得十七萬元，丁○○並與告訴人約定於隔日（即同年月八日）上午十時再行交付
餘款十三萬元，迄八十八年十月七日凌晨五時許，始讓告訴人離去，計妨害告訴人行
動自由達八小時，告訴人離去後旋即報警處理等情。係以告訴人於警訊、偵查及事實
審法院審理時之指訴為依憑之證據。惟據告訴人於警訊時指稱：「在台北市吾愛吾家
咖啡屋前遭丁○○及他弟弟阿福帶來的約七人將我『架走』至林森北路皇星歌廳內，
將我圍住由一位小弟先向我開口威嚇說……」、「當時將我押到皇星歌廳坐在一進門
中間，把我推到中間沙發坐……」（八十八年度偵字第二四八一四號卷第三十六頁）
、「我認為我要說明，所以十一月六日約施女在吾愛吾家，我約九點才到，在門口看
見一堆人，而戊○○示意小弟拿『不明兇器抵住』我兩側，施男在後方，他們要帶我
去汽車旅館及山上，遭我拒絕，後來協議到紅包場」（同上卷第一八○頁反面）、「
（問：你被何人挾持上車？）走路，有些人在前，有些人在後」（八十八年度偵字第
二四八一五號卷第四十三頁反面）、「（問：到皇星歌廳如何走？）共有八人，前後
面都有人，用走路，當時我很緊張，不知走了多久……去廁所有二、三個人跟我，不
能關門，打電話限制我不能講方言福州話」、「我走一步他（指乙○○）跟一步，己
○○也是，去廁所不讓我關門，甲○○十一月六日跟在我後面」、「（問：在皇星歌
廳可以離開嗎？）他們圍著我，我沒辦法離開，剛開始去歌廳還沒開門，後來人也越
來越多，因他們有東西架著我，所以我也不敢呼救」（同上卷第五十七頁反面、第六
十頁）等語，則告訴人由吾愛吾家至皇星歌廳，究係由上訴人架走？或以不明兇器抵
住兩側？或被圍住同往？前後所供已有不一，且原判決理由二、９亦認告訴人於第一
審審理中未再指證上訴人丁○○等人持疑似槍械或刀械之不明物抵住其腰際，足證告
訴人之指訴已有瑕疵。雖原判決理由二、１Ｏ、又以告訴人曾陳稱：他們原要帶我去
汽車旅館及山上，遭我拒絕，後來協議到紅包場，而認告訴人就不去汽車旅館等可以
表示意見，然並不表示告訴人即是自願到皇星歌廳，告訴人懾於上訴人丁○○等人之
包圍，只好隨同前往，其行動自由顯已受到限制，自不能僅因告訴人尚可表示不去汽
車旅館，即認定告訴人未喪失行動自由等旨。然衡諸常情，若上訴人等果有妨害自由
之犯意，焉容告訴人協議而轉往人多吵雜之公共場所歌廳？雖上訴人等曾表示要去汽
車旅館或山上，然告訴人既可拒絕，上訴人等否認有妨害自由之意，即非完全無稽。
且查刑法第三百零二條第一項以非法方法剝奪人之行動自由罪，係指無權之人，於私
行拘禁而外，將被害人置於自己實力支配之下，而剝奪其行動自由者而言。告訴人固
指稱被上訴人等人圍坐中間、走一步跟一步，上廁所不准關門云云，惟據證人商和
及許摩西均證稱：在歌廳時並未有異狀，他們有說有笑，喝酒划拳，有小姐陪，告訴
人在歌廳走來走去、沒看到有人跟著告訴人等語，如果非虛，告訴人之行動自由，是
否已遭剝奪，即堪研求。縱告訴人以其被圍坐於中間，因而畏懼未敢向證人商和及
許摩西求救，然其行動在客觀上既未受限制，即與刑法第三百零二條第一項妨害自由
罪之犯罪構成要件有間，上訴人等人或另有恐嚇告訴人致其心生畏懼等情事，惟除與
其他犯罪構成要件相合，應成立其他犯罪外，尚難僅因告訴人主觀上畏懼不敢求救，
而令上訴人等負剝奪人行動自由之罪責。就妨害自由部分，原審並未調查其他補強證
據以擔保告訴人之指訴具有真實性而與事實相符，遽行論斷，尚非適法。（二）有罪
判決書之事實一欄，為判斷其適用法令當否之準據，法院應將依職權認定與論罪科刑
有關之事實，翔實記載，然後於理由內逐一說明其憑以認定之證據，並使事實認定與
理由說明，互相適合，方為合法。倘若事實認定與理由說明，不相一致，或事實或理
由欄內之記載，前後齟齬，按諸刑事訴訟法第三百七十九條第十四款後段規定，均屬
判決理由矛盾之當然違背法令。原判決事實認定：「上訴人丁○○與告訴人因金錢借
貸問題遲未解決……丁○○因不滿告訴人散佈其詐賭致其被打蒙受損失……」等情。
其既於事實欄認定上訴人丁○○與告訴人有金錢借貸問題未解決，竟於判決理由欄二
、６說明二人間無任何債權債務關係，告訴人無付款之必要等旨，其事實認定及理由
說明，即有矛盾，已難謂合法。且告訴人與上訴人丁○○間究竟有無金錢借貸糾紛及
告訴人有無償還之義務，事涉上訴人等主觀犯意及所為是否與刑法恐嚇取財犯罪構成
要件相當之認定，原判決未予調查釐清，遽以告訴人非自願賠償，即為上訴人等不利
之認定，有應於審判期日調查之證據未予調查之違法。上訴意旨執以指摘，非無理由
，應認原判決關於上訴人丁○○、戊○○、丙○○、乙○○、己○○、甲○○部分均
有撤銷發回之原因。又原判決認上訴人己○○被訴違反組織犯罪防制條例罪嫌之犯罪
不能證明部分，因公訴人認與前開犯罪有牽連犯裁判上一罪之關係，依審判不可分原
則，應予一併發回，附此敘明。
據上論結，應依刑事訴訟法第三百九十七條、第四百零一條，判決如主文。
中      華      民      國    九十二    年      五      月    二十一    日
                              最高法院刑事第十庭
                                  審判長法官  林  增  福
                                        法官  邵  燕  玲
                                        法官  吳  昆  仁
                                        法官  陳  世  雄
                                        法官  惠  光  霞
      右正本證明與原本無異
                                              書  記  官
中      華      民      國    九十二    年      五      月    二十六    日


司法院資訊處製作；財團法人民間司法改革基金會備份。
